【裁判字號】    98,再,11
【裁判日期】    980518
【裁判案由】    損害賠償
【裁判全文】
臺灣高等法院民事判決                    98年度再字第11號
再審原告    甲○○
訴訟代理人  林富村律師
再審被告    乙○○
訴訟代理人  陳鄭權律師
上列當事人間損害賠償事件，再審原告對於中華民國97年9月3日
本院97年度上字第341號確定判決提起再審之訴，本院不經言詞
辯論，判決如下：
    主  文
再審之訴駁回。
再審訴訟費用由再審原告負擔。
    事實及理由
壹、程序方面：
    按再審之訴，應於30日之不變期間內提起；前項期間，自判
    決確定時起算，判決於送達前確定者，自送達時起算，民事
    訴訟法第500條第1項、第2項前段定有明文。經查本院97年
    度上字第341號於民國（下同）97年9月3日判決（下簡稱系
    爭確定判決），經再審原告提起上訴後，最高法院於97年12
    月25日以再審原告未具體表明該判決有何違背法令情形為由
    ，以97年度台上字第2707號裁定駁回上訴確定，而該項裁定
    於98年2月2日送達再審原告，業據本院依職權調取上開卷宗
    所附之送達證書核閱屬實。從而再審原告於98年2月4日對確
    定判決提起本件再審之訴（見本院卷第1頁收狀戳），並未
    逾30日之法定不變期間，合先敘明。
貳、實體部分：
一、按確定終局判決有適用法規顯有錯誤者，得以再審之訴聲明
    不服，民事訴訟法第496條第1項第1款定有明文。而該款所
    謂適用法規顯有錯誤，係指確定判決所適用之法規，顯然不
    合於法律規定，或與司法院現尚有效及大法官會議之解釋，
    或最高法院現尚有效之判例顯有違反，或消極的不適用法規
    ，顯然影響裁判者而言，並不包括判決理由矛盾、理由不備
    、漏未斟酌證據及認定事實錯誤之情形在內。又事實審法院
    認定事實之職權，或法律審法院就該法律規定事項所表示之
    法律上之意見（通稱法律見解），並無適用法規顯有錯誤可
    言（大法官會議釋字第177號解釋、最高法院63年台再字第
    67號、63年度台上字第880號判例、87年台上字第1936號判
    決意旨參照）。次按再審之訴顯無再審理由者，得不經言詞
    辯論，以判決駁回之，民事訴訟法第502條第2項定有明文。
二、再審原告主張：
  (一)依兩造所訂之土地永久使用同意書 (下稱系爭同意書)第2條
    約定：「本筆土地使用面積50坪，使用權權利金共計新臺幣
    （下同）1,350,000元正，乙方 (即再審被告)付清上述款項
    ，甲方 (即再審原告)需同意並保證上述土地供乙方永久作
    家族墳墓用地使用。如有第三者提出異議，以致工程未能完
    工，甲方需全數退回上述權利金，日期於解約後壹星期付清
    」。足見土地永久使用同意書之文字業已明白表示當事人之
    真意係上開土地作為簡順章、乙○○家族祖先墳墓用地，因
    原未經地主同意使用，今為翻修重建特向地主甲○○重新訂
    立土地永久使用權同意書及甲方需同意並保證上述土地供乙
    方永久作家族墳墓用地使用。如有第三者提出異議，以致工
    程未能完工，甲方需全數退回上述權利金，不得反捨契約文
    字更為曲解，惟原確定判決則認定「縱其家族墳墓已興建完
    工，被上訴人仍屬違反系爭同意書第2條之約定。參以上訴
    人使用系爭土地建造家族墳墓，核之常情，其意應在供長期
    供奉祭祀祖先之用，倘僅興建家族墳墓完工而無法達到長久
    繼續祭祀使用，衡情顯非本件訂約之目的。」云云。顯然不
    適用最高法院17年上字第1118號判例，顯然影響裁判者，自
    係消極的不適用法規，而屬適用法規顯有錯誤。
  (二)按買賣契約，出賣人對於出賣之標的物，不以有處分權為必
    要。再審被告主張再審原告非系爭土地之共有人，且未經系
    爭土地全體共有人同意，自無權處分上開土地，已違反系爭
    同意書第2條約定云云。惟查兩造約定由再審原告提供系爭
    土地中50坪予再審被告作為家族墓地之永久使用，足見兩造
    書立系爭同意書之真意係該部分土地使用權之讓與，依其性
    質，系爭同意書僅屬債權契約，依最高法院37年上字第7645
    號判例意旨，不以再審原告有系爭土地之處分權為必要，是
    再審被告主張再審原告在簽立系爭同意書前未經過系爭土地
    全體共有人之同意，已構成無權處分云云，要無足採。惟原
    確定判決則認定系爭土地仍應得共有人全體之同意，被上訴
    人以其經3分之2共有人同意而抗辯有權代表全體簽訂系爭同
    意書云云，難認於法有據，是上訴人以被上訴人違約為由主
    張解除契約，自屬有據云云。顯然不適用最高法院37年上字
    第7645號判例，及38年台上字第111號判例，顯然影響裁判
    者，自係消極的不適用法規，而屬適用法規顯有錯誤。
  (三)本件兩造所訂之土地永久使用權同意書第2條約定：本筆土
    地使用面積50坪，使用權權利金共計1,350,000元，乙方 (
    即再審被告)付清上述款項，甲方 (即再審原告)需同意並保
    證上述土地供乙方永久作家族墳墓用地使用。如有第三者提
    出異議，以致工程未能完工，甲方需全數退回上述權利金，
    日期於解約後壹星期付清等語，由此可知，再審原告依約須
    履行之債務為永久提供系爭土地之50坪讓再審被告作為家族
    墳墓用地，且在再審被告雇工修建墳墓之過程中，再審原告
    要負責排除第3人對該工程所生之阻礙。而再審被告於第一
    審審理中自陳現階段已將祖墳蓋好等語，並有其提出之估價
    單3紙，復有再審原告提出之現場照片8張。又證人即代書丙
    ○○在原審亦作證：「…我想會有其他繼承人，所以就在同
    意書裡面約定如有第三者提出異議致工程未能完工的話，被
    上訴人就要退錢。」等語。又證人丁○○亦證稱: 「…當時
    被上訴人保證可以蓋，蓋好之後，如果有其他土地所有人來
    爭執，被上訴人要負責，如果縣政府要來拆，被上訴人要不
    要負責，就沒有談到這個問題。…墳墓沒有完工，所以骨灰
    罈都還沒有放進去。當時是以190萬元向上訴人承包，到現
    在還沒有全部完工，像排水溝、擋土牆、金亭等都還沒有蓋
    ，已完工的部分，上訴人已經給付160萬元，其餘的上訴人
    叫我不要繼續做，上訴人說縣政府要拆。」等語在卷。由此
    可見再審被告已看過系爭土地之登記簿謄本，明知系爭土地
    為農牧用地，不能供墓地使用，且再審被告已自承祖墳巳蓋
    好。是以原確定判決則認定「縱其家族墳墓已興建完工，被
    上訴人仍屬違反系爭同意書第2條之約定。參以上訴人使用
    系爭土地建造家族墳墓，核之常情，其意應在供長期供奉祭
    祀祖先之用，倘僅興建家族墳墓完工而無法達到長久繼續祭
    祀使用，衡情顯非本件訂約之目的。由此益徵，被上訴人抗
    辯其僅須保證至上訴人興建家族墳墓完工時云云，不足採信
    、關於被上訴人收受權利金後依上開約定之保證範圍係永久
    供上訴人家族墳墓使用，始符兩造訂約之真意。」云云。足
    見原確定判決依自由心證判斷事實之真偽，已違背論理及經
    驗法則，顯然不適用民事訴訟法第222條第3項，及最高法院
    69年台上字第771號判例，顯然影響裁判者，自係消極的不
    適用法規，而屬適用法規顯有錯誤。
  (四)承上所述，本件兩造所訂之土地永久使用權同意書其第2條
    約定：「如有第三者提出異議，以致工程未能完工，甲方 (
    即再審原告)需全數退回上述權利金日期於解約後壹星期付
    清。」顯係兩造就再審原告未能履行債務，應負擔損害賠償
    責任所為之特別約定，即兩造已特別約定，再審原告若未能
    履行債務時，則僅需全數退回上述權利金，並於解約後一星
    期付清；又查再審被告於第一審審理中自陳現階段已將祖墳
    蓋好等語，並有其提出之估價單3紙附卷，復有再審原告提
    出之現場照片8張在卷可稽。又桃園縣政府96年7月20日府民
    儀字第0960240140號函文中說明第2項第2小項後段亦載明:
    本縣大溪鎮公所已96年4月20日溪鎮民字第0960008649號函
    報複查結果，前開殯葬設施 (即再審被告修建之祖墳)未改
    善並持續施工完成設置等語。足見再審被告已在系爭土地上
    將家族墳墓施作完成及使用，且迄今仍在使用中，並未拆除
    ，再審被告並未實際受損害。惟原確定判決則認定「按損害
    賠償，除法律另有規定或契約另有訂定外，應以填補債權人
    所受損害及所失利益為限。民法第216條第1項定有明文。本
    件被上訴人未經系爭土地全體共有人之同意即與上訴人簽訂
    系爭同意書，嗣經系爭土地共有人提出異議，致上訴人興建
    祖墳工程無法完工及永久使用，被上訴人有違反系爭同意書
    第2條約定之債務不履行情事，則被上訴人無法提供系爭土
    地供上訴人永久使用之給付不能情事，自屬因可歸責於被上
    訴人之事由所致，是上訴人依上開規定請求被上訴人賠償其
    因此所受之損害，即非無據。又本件上訴人僱工於系爭土地
    建造家族墳墓，約定工程總價為190萬元，巳完工的部分，
    上訴人已經給付工程款160萬元等情，業經證人丁○○證述
    明確，已如上述，並有與所述相符之估價單、付款收據及支
    票在卷可稽，自堪採信。是上訴人請求被上訴人賠償因無法
    提供系爭土地供家族墓地永久使用之損害160萬元加計自支
    付命令送達翌日即96年9月15日起算之法定遲延利息，為有
    理由，應予准許。」云云，顯然適用民法第216條第1項依法
    律規定之損害賠償之範圍不當，亦不適用最高法院19年上字
    第2316號 (2)判例，顯然影響裁判者，而屬適用法規顯有錯
    誤。
  (五)爰依民事訴訟法第496條第1項第1款、第500條等規定以適用
    法規顯有錯誤，於30日之不變期間內提起再審之訴云云。
三、經查，再審原告主張兩造契約文字業已表示立約當事人之真
    意，然原審法院反捨契約文字而為曲解，且其自由心證、判
    斷事實之真偽，與經驗、論理法則不符，顯然不適用最高法
    院17年上字第1118號判例、最高法院69年台上字第771號判
    例、民事訴訟法第222條第3項規定，而屬適用法規顯有錯誤
    云云部分，依系爭確定判決內容，原審法院已就有必要探求
    兩造約定真意作說明，並以證人丙○○、丁○○之證詞互核
    為斷，認兩造乃合意以土地永久使用權方式為之，再審原告
    並同意保證系爭土地可供再審被告永久作家族墳墓用地使用
    ，倘有其他土地共有人或第三人表示異議致再審被告無法永
    久使用系土地以家族墓地，縱其家族墳墓已興建完工，再審
    原告仍屬違反系爭同意書第2條之約定。此屬原審法院事實
    認定問題，與適用法規錯誤無關，且系爭同意書第2條約定
    ：「本筆土地使用面積50坪，使用權權利金共計1,350,000
    元，乙方付清上述款項，甲方需同意並保證上述土地供乙方
    『永久』作家族墳墓用地使用．．」，文字既曰「永久」，
    再審原告又強調依契約文字即已表示當事人真意，無須別事
    探求等語，則原審法院依據證據，自由心證判斷事實，認兩
    造有約定永久使用系爭土地，長期供奉祭祀祖先之用之意思
    ，豈有違反經驗、論理法則之情？故揆諸首開判決意旨，再
    審原告此部分主張，顯與適用法規顯有錯誤無涉。
四、又查再審原告主張系爭同意書僅屬債權契約，不以再審原告
    有系爭土地之處分權之必要，原審法院以系爭同意書未經系
    爭土地全體共有人之同意，致再審被告興建祖墳工程無法完
    工及永久使用，再審被告主張解除契約有據，顯不適用最高
    法院37年上字第7645號、38年台上字第111號判例云云部分
    ，惟查縱系爭同意書係屬債權契約不以有處分權為必要，然
    重點在於再審原告無法交付系爭土地予再審被告永久使用，
    是再審原告仍應負債務不履行之責，故系爭同意書是否僅屬
    債權契約，並不影響本案判決之確定結果，從而依上開司法
    院大法官會議第177號解釋要旨，無顯然影響裁判者，自不
    得為再審之事由。
五、再查再審原告以兩造就損害賠償範圍已依系爭同意書第2條
    作特別約定1,350,000元，原確定判決欲認定再審被告請求
    再審原告賠償無法提供系爭土地供家族墓地永久使用之損害
    為1,600,000元及法定遲延利息，顯然適用民法第二百一十
    六條第1項之損害賠償範圍不當，且未以被害人實際所受損
    害為限，顯然不適用最高法院19年上字第2316號判例云云，
    按損害賠償，除法律另有規定或契約另有訂定外，應以填補
    債權人所受損害及所失利益為限。民法216條第1項定有明文
    。是再審原告既有無法提供系爭土地供再審被告永久使用之
    給付不能情事，自屬可歸責於再審原告之事由所致，再審被
    告自可請求再審原告賠償因此所受之損害，至1,350,000元
    依系爭同意書第2條約定，再審被告給付再審原告作為使用
    權之權利金，兩造既解除契約，原審原告自應返還，而再審
    被告僱工於系爭土地建造家族墳墓，約定工程總價為1,900,
    000元，已完工的部分，再審被告已經給付工程款1,600,000
    元，業經系爭確定判決依證人丁○○證述，及與所述相符之
    估價單、付款收據及支票為證而認定屬實。是再審原告應賠
    償因無法提供系爭土地供家族墓地永久使用之實際損害1,60
    0,000元加計再審原告需退還之權利金1,350,000元，總計為
    2,950,000元，易言之，再審被告除了支付權利金1,350,000
    元之損害外，尚有僱工建造家族墳墓之工程費用之實際損失
    ，故系爭確定判決並無適用民法第216條賠償範圍不當及未
    依實際損害而認定賠償範圍之情，再審原告此部分主張，亦
    顯無理由。
六、綜上所述，原確定判決並無民事訴訟法第496條第1項第1 款
    之情事，依首揭規定及說明，再審原告據以提起本件再審之
    訴顯無理由，爰不經言詞辯論予以駁回。
七、據上論結，依民事訴訟法第502條第2項、第78條，判決如主
    文。
中    華    民    國    98    年    5     月    18    日
                    民事第五庭
                        審判長法  官  魏麗娟
                              法  官  陳博享
                              法  官  黃雯惠
正本係照原本作成。
如不服本判決，應於收受送達後20日內向本院提出上訴書狀，其
未表明上訴理由者，應於提出上訴後20日內向本院補提理由書狀
（均須按他造當事人之人數附繕本）上訴時應提出委任律師或具
有律師資格之人之委任狀；委任有律師資格者，另應附具律師資
格證書及釋明委任人與受任人有民事訴訟法第466條之1第1項但
書或第2項（詳附註）所定關係之釋明文書影本。
中    華    民    國    98    年    5     月    19    日
                              書記官  秦慧榮
附註：
民事訴訟法第466條之1（第1項、第2項）：
對於第二審判決上訴，上訴人應委任律師為訴訟代理人。但上訴
人或其他法定代理人具有律師資格者，不在此限。
上訴人之配偶、三親等內之血親、二親等內之姻親，或上訴人為
法人、中央或地方機關時，其所屬專任人員具有律師資格並經法
院認為適當者，亦得為第三審訴訟代理人。


司法院資訊處製作；財團法人民間司法改革基金會備份。
